【裁判字號】    97,台上,1066
【裁判日期】    970522
【裁判案由】    租佃爭議
【裁判全文】
最高法院民事判決            九十七年度台上字第一○六六號
上  訴  人  甲○○
            丁○○
            乙○○
共      同
訴訟代理人  楊岱樺律師
被 上訴 人  丙○○
訴訟代理人  羅美棋律師
上列當事人間因租佃爭議事件，上訴人對於中華民國九十七年一
月二日台灣高等法院第二審判決（九十六年度上字第四○二號）
，提起上訴，本院判決如下：
    主  文
上訴駁回。
第三審訴訟費用由上訴人負擔。
    理  由
本件被上訴人主張：坐落桃園縣龍潭鄉○○○段四六九、四六九
之一、四○五地號耕地係伊所有，上訴人承租上開土地後，其實
際使用如第一審判決附圖（下稱附圖）所示（下稱系爭占用土地
），惟目前現場荒草及膝，已多年未耕作，上訴人並在部分土地
上搭屋設置卡拉ＯＫ。且上訴人三人均另有他業，並未從事農作
，而上訴人甲○○、丁○○更聲明放棄承租，足見上訴人確有放
棄租賃權及非因不可抗力之原因，已繼續一年以上不為耕作之事
實。則依耕地三七五減租條例第十七條第一項第二款及第四款之
規定，伊自得主張終止租約，且伊亦於桃園縣龍潭鄉公所調解時
當場表示終止兩造間之租賃契約等情，爰依租賃物返還請求權及
民法第七百六十七條規定，求為確認兩造就上開土地租賃關係不
存在，暨上訴人返還系爭占用土地之判決。
上訴人則以：伊係於民國八十七年間繼承伊父黃金章就系爭土地
之租賃權後，即一直耕作稻作至九十一年間始因政府加入ＷＴＯ
後獎勵休耕，而依桃園縣龍潭鄉公所休耕辦法辦理休耕，且伊於
休耕期間每年均僱工於第一期翻土及種植青皮豆，及於第二期進
行翻土，並未廢耕，又甲○○、丁○○雖簽立非正式放棄農地耕
作聲明書，惟其等仍於系爭土地上實際耕作，縱認其等放棄耕作
，亦僅係讓由乙○○繼續耕作而已。另如附圖所示四○五Ｄ，係
放置農具之農舍，而四○五Ｃ、四六九Ｄ、四六九Ｅ之空地，其
四○五Ｃ之空地一部分係作為曬穀場，另一部分及四六九Ｄ、四
六九Ｅ之空地，則係因九十年間納莉颱風之洪水沖刷以致積滿土
石，被上訴人未依法恢復土地原貌，伊等即無法進行翻土、種植
青皮豆，以致雜草叢生，而無法耕作，此係出租人未在租期內維
持可供租賃使用之狀態所致，非可歸責於伊等等語，資為抗辯。
原審審理結果，以：本件被上訴人主張上訴人實際上已未自任耕
作逾一年以上，雖為上訴人所否認，並以前揭情詞置辯。惟據證
人呂文吉證稱：伊耕作的土地位於上訴人承租之耕地旁，上訴人
父親在世時均有耕作，但自其去世後，上訴人即未耕作，至少有
三、四年等語。而上訴人亦承認自九十一年間起迄今，就承租之
耕作均一直處於休耕狀態，然辯稱係依地方政府相關規定辦理，
並已定期撒種綠肥（青皮豆）及翻土等語，而證人即桃園縣龍潭
鄉公所職員陳春香亦證實其去現場勘查時，確看見種有青皮豆等
語。惟「休耕」係指配合政府計畫，規定一期作必須種植綠肥（
青皮豆），二期作可選擇種植綠肥（青皮豆）或辦理翻耕，以維
持地力（見桃園縣龍潭鄉公所九十五年十一月二十七日龍鄉農字
第0950029689號函）。上訴人縱已就系爭土地申請休耕，惟仍須
依規定種植青皮豆或辦理翻耕，否則仍屬不為耕作自明。經查上
訴人所承租之系爭土地為四六九、四六九之一、四○五地號，面
積分別為八千四百五十八平方公尺、六百八十一平方公尺、一千
二百四十七平方公尺，有台灣省桃園縣私有耕地租約在卷可稽，
而其實際占用使用之土地，依第一審履勘現場製成之複丈成果圖
所示，並無四六九之一地號，就原四六九、四○五地號之使用面
積，則分別為七千二百三十平方公尺及一千六百三十二平方公尺
，並不相符。又四六九之一地號嗣後確已分割出四六九之四地號
，有土地登記簿謄本可稽，且系爭土地上另有第三人承租部分面
積，亦為兩造不爭。就四○五地號部分，被上訴人否認兩造間租
賃契約非依私有耕地租約之登記，而係以實際占用之部分為租賃
範圍，且上訴人就其主張復未能舉證以實，即難採信。則其就四
○五地號超過登記之一千二百四十七平方公尺部分之使用面積，
已屬無權占有，可堪認定。至於四六九地號部分，嗣後業已分割
出四六九之二及四六九之三地號，面積分別為七百八十六平方公
尺、二百八十八平方公尺，且均經徵收為水利用地，亦有土地登
記簿謄本在卷，固足認原有四六九地號面積中此部分經徵收分割
部分，上訴人無從再耕作。而四六九地號登記承租之面積八千四
百五十八平方公尺扣除上開經徵收部分後剩餘為七千三百八十四
平方公尺，惟依複丈成果圖顯示，上訴人實際使用四六九地號之
面積（包括四六九Ａ、Ｂ、Ｃ、Ｄ、Ｅ），為七千二百三十平方
公尺，其間仍短少一百五十四平方公尺，該部分顯無耕作及種植
綠肥、翻土之事實。上訴人雖主張上開登記面積應再扣除防風竹
林、農用道路、灌溉溝渠云云，惟防風竹林、農用道路及灌溉溝
渠既然無法耕作，則租約設定時實無理由將其面積列入租賃範圍
，且上訴人就上開無法耕作部分自始經列入租賃面積亦無法舉證
以實，自難採信，則上訴人就私有耕地租賃登記之面積，至少已
有一部分短少，而未實際耕作，亦堪認定。再者，就複丈成果圖
所示上訴人已使用部分，除道路外，另有四○五Ｃ、四六九Ｄ、
四六九Ｅ部分為空地，面積共七百十三平方公尺，而四○五Ｄ則
為房屋，並未耕作。上訴人雖辯稱四○五Ｃ除一部分遭洪水沖刷
無法種植外，其餘部分為曬穀場，佈滿石灰，並未翻土及撒種青
皮豆，係為日後復耕時再作為曬穀場之用。另外之四六九Ｄ、四
六九Ｅ則均係納莉颱風時經洪水沖刷，堆滿土石，無法種植云云
，惟為被上訴人所否認。經查上訴人自九十一年間即休耕，迄今
已逾五年，且如政府政策未改變，上訴人並將持續休耕，衡情即
無持續保留曬穀場之必要。且日後上訴人果真復耕稻米而有曬穀
之必要時，其即時設置曬穀空地毫無困難，是上訴人此部分抗辯
已違常理。況上訴人復自陳於第一審法官履勘現場時，其即將曬
穀場之石灰挖起，目前已種菜等語，更足見所謂曬穀場之空地保
留顯非必要，上訴人抗辯上開部分空地係預留曬穀場，並非可採
。則就四○五Ｃ部分之空地，上訴人亦有一年以上未耕作之事實
，亦堪認定。另就複丈成果圖四六九Ｄ及四六九Ｅ之空地部分，
上訴人雖謂係因納莉颱風洪水沖刷堆積土石而無法耕作稻米，且
兩造曾就此部分無須耕作達成減租之合意等語，亦為被上訴人所
否認。而上訴人就此，並未舉證以實，已非可採。況依上訴人所
不爭為四六九Ｄ部分之照片（見第一審卷第一一九頁第二十六號
照片）所示，該部分土地上並無所謂堆滿土石之情形，且土地上
並經上訴人建有木屋一棟，被上訴人指稱上訴人於該處設有歌唱
設備，上訴人就此亦不否認，僅辯稱該木屋與四○五Ｄ相同均係
置放農具之用，只係工餘在該四六九Ｄ之木屋內唱歌而已云云，
惟上訴人持續休耕多年，且迄今尚無復耕之計劃，其是否確有保
留放置農具空間之必要，已有可疑；且其多年休耕，其間除每年
定期臨時翻土及撒種綠肥外，自己並未從事任何農事，則又有何
「工餘」之時間可言？至上訴人又辯以上開四六九Ｄ、四六九Ｅ
及四○五Ｃ中一部分（另一部分為前述上訴人所主張之曬穀場）
因颱風沖刷之土地應由被上訴人負責保持可供耕作之狀態，因被
上訴人未履行出租人義務，則伊未於該處耕作即無可歸責等語，
惟上訴人事實上既已多年休耕未從事稻作，其承租之系爭土地至
多亦僅係種植綠肥及翻土而已，而就上開空地部分上訴人連綠肥
亦未種植，且依上述四六九Ｄ之照片顯示，該處已有極小部分之
整地，上訴人稱此係其母用以種菜，則雖然該部分土地是否得以
種植水稻，仍有爭執，惟至少並非完全無法利用或比照其他區域
撒種綠肥，則堪認定。從而，上訴人就四六九Ｄ、四六九Ｅ之土
地任令荒蕪，仍難認有正當理由，其抗辯該部分土地未耕作應由
被上訴人負責，其無可歸責云云，應非有據。被上訴人主張上訴
人就該部分土地亦有繼續一年以上未自任耕作之事實，亦屬可採
。綜上，本件上訴人實際占有使用複丈成果圖所示之土地，其中
四○五地號之占用部分已超出私有耕地租約登記之面積有三百八
十五平方公尺，而上訴人復不能證明就此部分亦有租賃關係或其
他占有之正當權源，則被上訴人就此部分本於民法第七百六十七
條所有物返還請求權，請求上訴人返還，自屬有據。而上訴人其
餘使用部分，雖屬原耕地租約之範圍，惟上訴人（就部分土地）
既已繼續一年以上未自任耕作，則被上訴人自得主張終止耕地租
賃契約，且被上訴人並於九十四年七月十三日在桃園縣龍潭鄉公
所進行租佃爭議調解時當場向上訴人表示終止租賃契約，亦為上
訴人所不爭，則兩造間耕地租賃契約業經終止，從而被上訴人請
求確認已無租賃關係存在及請求上訴人返還占用之土地，亦屬有
理由，應予准許，並說明兩造其餘之攻擊或防禦方法，因不足以
影響本判決之結果，自無予以審酌之必要，爰將第一審所為上訴
人敗訴之判決予以維持，駁回上訴人之上訴，於法核無不合。末
按承租人承租耕地非因不可抗力繼續一年不為耕作，不問其不為
耕作者，係承租耕地之一部或全部，出租人均得依耕地三七五減
租條例第十七條第一項第四款規定終止租約，收回全部耕地（本
院八十四年台上字第一八五六號判例參照）。且系爭土地上另有
承租人呂芳添（現由呂昌源繼續耕作），與上訴人無涉，併予敘
明。上訴論旨，就原審取捨證據、認定事實之職權行使，指摘原
判決不當，求予廢棄，非有理由。
據上論結，本件上訴為無理由。依民事訴訟法第四百八十一條、
第四百四十九條第一項、第七十八條，判決如主文。
中    華    民    國  九十七  年    五    月  二十二  日
                      最高法院民事第五庭
                          審判長法官  劉  延  村
                                法官  許  澍  林
                                法官  黃  秀  得
                                法官  李  寶  堂
                                法官  童  有  德
      本件正本證明與原本無異
                                      書  記  官
中    華    民    國  九十七  年    六    月    三    日
                                                Ａ


司法院資訊處製作；財團法人民間司法改革基金會備份。
